臺灣新北地方法院板橋簡易庭民事判決
　　　　　　　　　　　　　　　　　　110年度板簡字第155號

原　　　告　欣柏建材有限公司

法定代理人　施秉伸　
被　　　告　張萬鬃　
被　　　告　勁強營造有限公司

法定代理人　張陳金英
訴訟代理人　徐彥　　
　　　　　　鄧智陽　
　　　　　　黃鈺婷　
上列當事人間請求返還不當得利事件，本院於民國110年10月15
日言詞辯論終結，判決如下：
    主      文
原告之訴駁回。
訴訟費用由原告負擔。
    事實及理由
壹、程序事項
    按訴狀送達後，原告不得將原訴變更或追加他訴，但請求之
    基礎事實同一者，不在此限，民事訴訟法第255 條第1 項第
    2 款定有明文。又所謂請求之基礎事實同一者，係指變更或
    追加之訴與原訴之主要爭點有其共同性，各請求所主張之利
    益在社會生活上，可認係屬同一或關聯之紛爭，而就原請求
    之訴訟及證據資料，於審理繼續進行時，在相當程度範圍內
    具有同一性或一體性，得期待於後請求之審理予以利用，且
    無害於他造當事人程序權之保障，俾先後兩請求在同一程序
    得加以解決，避免重複審理，進而為一次解決紛爭。查原告
    於起訴時，原聲明請求：被告張萬鬃應給付原告新臺幣（下
    同）366,227元及自起訴狀繕本送達翌日起至清償日止，按
    週年利率5%計算之利息。嗣於民國110年2月23具狀追加被告
    勁強營造有限公司（下稱勁強公司），並變更聲明為：㈠被
    告張萬鬃應給付原告366,227元。㈡被告勁強公司應給付原
    告366,227元。㈢前2項任一被告給付時，其他被告於該給付
    範圍內同免責任。經核其請求之基礎事實乃為同一，兩者之
    訴訟證據及資料具有同一性，可於本院審理程序中加以利用
    ，合於前揭法條規定，應予准許。
貳、實體事項
一、原告主張：
 ㈠ 被告張萬鬃承攬被告勁強公司於臺北市立第一女子高級中學
    資源大樓學珠樓（下稱系爭施作地點）新建工程模板、組立
    及拆除工程（下稱系爭工程），透過訴外人鍾政良向原告訂
    購北美材、合板及板模等建材，原告隨即於101年6、7月間
    ，陸續出貨總價為594,538元之建材至系爭施作地點。被告2
    人經協調後，達成建材由被告張萬鬃叫貨，由被告勁強公司
    分期給付貨款之口頭協議，原告並開立363,689元及202,538
    元請款明細表及發票向被告勁強公司請款，惟被告勁強公司
    以與原告間未訂立契約為由，退回請款明細表及發票。
 ㈡ 原告乃向被告張萬鬃請款，被告張萬鬃卻諉稱其與被告勁強
    公司另有糾紛，須待該訴訟結束後始能付款，惟被告2人間
    之訴訟業經臺灣高等法院以104年度建上易字第13號民事判
    決（下稱系爭民事判決）確定，並確認「上訴人（即被告勁
    強公司）曾為被上訴人（即張萬鬃）代向欣柏公司（即原告
    ）支付模板材料費共811,084元，並約定以每期135,180元自
    工程款扣除，迄今已扣除4期，即540,720元，尚餘270,360
    元」，惟原告未曾收到該筆貨款，原告亦曾向對被告張萬鬃
    、被告勁強公司負責人張陳金英提出詐欺刑事告訴，經臺灣
    臺北地方檢察署檢察官以109年度偵字第2057號認定屬債務
    不履行之民事糾紛而為不起訴處分。
 ㈢ 原告及被告2人共同簽立之切結書明確指出由被告勁強公司
    分3期支付原告款項，其中200,000元為應支付之第1期款項
    ，被告勁強公司亦已付款，表示被告勁強公司同意並執行該
    切結書之分期協議，且被告勁強公司負責人張陳金英於108
    年8月21日刑事案件偵查中亦表示已配合付款200,000元。
 ㈣ 被告張萬鬃於110年1月14日調解時，表示材料皆由被告勁強
    公司拿走，被告勁強公司為獲利者，被告勁強公司於110年3
    月5日開庭時明確表示有向原告購買材料，被告張萬鬃亦明
    確表示進場施作，並與被告勁強公司總經理達成協議，由被
    告勁強公司代為支付貨款，另由原告製作檔案名稱「記帳簿
    2013/1/7」內容，可證被告勁強公司於101年9月3日匯款199
    ,970元予原告，再由檔案名稱分別為「2012/7/31」、「201
    2/7/31」之出貨請款明細表及「六月份2012/8/10」內容，
    可證原告於101年6月16日、同年月20日及24日，皆有出貨至
    系爭施作地點。
 ㈤ 為此，爰分別依契約及民法第179條規定，對被告提起本件
    訴訟，請求被告給付材料費。並聲明：⒈被告張萬鬃應給付
    原告366,227元。⒉被告勁強公司應給付原告366,227元。⒊
    前2項任一被告給付時，其他被告於該給付範圍內同免責任
    。
二、被告答辯要旨：
 ㈠ 被告張萬鬃則以：
 ⒈ 其為鴻緯工程行工地負責執行之人，鍾政良係材料商之外務
    員，因被告勁強公司一開始未表示需使用新料，等施工一小
    段後，才規定需使用新料，其沒錢購買新料，故其介紹鍾政
    良與被告勁強公司商談材料問題，嗣談好由鍾政良向廠商叫
    貨，出貨與被告勁強公司，被告勁強公司付款，被告勁強公
    司承諾代付材料款，分期扣除材料款，被告勁強公司每期扣
    款130,000元，分6期，共扣款800,000餘元，其業已清償完
    畢。
 ⒉ 原告請求之101年6月、7月建材材料費係使用於訴外人張志
    偉即鴻緯工程行於101年5月間向被告勁強公司承攬之系爭工
    程，兩造並無契約關係，其僅係代叫貨，另其未見過原告提
    出之切結書等語，資為抗辯。並聲明：原告之訴駁回。
 ㈡ 被告勁強公司則以：
 ⒈ 被告勁強公司與被告張萬鬃無任何法律關係，系爭民事判決
    亦是針對訴外人張志偉而非被告張萬鬃，被告張萬鬃與系爭
    民事判決無關。被告勁強公司從未委任被告張萬鬃叫貨，被
    告2人間並無代理關係，與原告存有買賣關係者為張志偉即
    鴻緯工程行而非被告張萬鬃，被告勁強公司僅有代扣130,00
    0餘元，未支付200,000餘元。訴外人普生與原告之貨款共計
    811,084元，被告勁強公司分期每期代扣135,180元，被告勁
    強公司非直接支付200,000元與原告，被告勁強公司非承擔
    債務，僅係代付，被告勁強公司與原告間無契約關係，實為
    下包請款時，可能會請被告勁求公司直接付款與廠商，被告
    勁強公司依下包之指示付款與廠商，此不涉及合約債務之承
    擔問題，如張志偉即鴻緯工程行未施工或施工有問題，被告
    勁強公司亦不會付款。另因事隔已久，被告勁強公司亦可能
    確實已付200,000元購買材料，並代張志偉即鴻緯工程行付
    款，等於張志偉即鴻緯工程行預支材料款200,000元，並隨
    工程估驗逐月分期付款。
 ⒉ 原告提出之切結書係單方書寫之文件，並無任何人之簽名，
    被告勁強公司未見過該切結書；且鍾政良若為經銷商，原告
    應向經銷商請款等語，資為抗辯。並聲明：原告之訴駁回。
三、法院之判斷：
 ㈠ 原告依契約之法律關係，請求被告張萬鬃給付貨款，有無理
    由？
    原告雖主張被告張萬鬃向其訂購系爭工程所需之北美材、合
    板、板模等建材，其得依契約之法律關係，請求被告張萬鬃
    給付材料費，並提出出貨請款明細表及統一發票為證，然被
    告張萬鬃否認其與原告間存有契約關係，而觀諸系爭民事判
    決，可見承攬被告勁強公司承包之系爭工程者為張志偉即鴻
    緯工程行，而非被告張萬鬃，另參以被告張萬鬃於本院審理
    時陳稱其為張志偉即鴻緯工程行之實際負責人，並由其出面
    代被告勁強公司向原告訂貨等語，足認被告張萬鬃僅係對外
    以張志偉即鴻緯工程行之名義為法律行為，與原告間成立契
    約關係者並非被告張萬鬃，則原告依契約之法律關係，請求
    被告張萬鬃給付材料費，要屬無據。
 ㈡ 原告依民法第179條規定，請求被告勁強公司給付貨款，有
    無理由？
 ⒈ 按無法律上之原因而受利益，致他人受損害者，應返還其利
    益，民法第179條定有明文。主張不當得利請求權存在之當
    事人，對於不當得利請求權之成立要件應負舉證責任，即應
    證明他方係無法律上之原因而受利益，致其受有損害。給付
    不當得利之所謂給付，係指有意識地，並基於一定目的而增
    加他人財產，強調「給付目的指向」，以決定給付關係之當
    事人為何。在指示給付關係中，指示人依補償關係（資金關
    係或填補關係）指示被指示人將財產給付領取人之指示給付
    關係，其給付關係係存在於指示人與被指示人及指示人與領
    取人之間；至於被指示人與領取人間，因領取人係基於其與
    指示人之對價關係，由指示人指示被指示人向領取人為給付
    ，該二人間僅發生履行關係（給與關係或出捐關係），而不
    發生給付關係（最高法院106年度台上字第239號、102年度
    台上字第1855號民事判決可資參照）。
 ⒉ 依原告所述，其提供系爭工程所需之北美材、合板、板模等
    建材至系爭施工地點，供張志偉即鴻緯工程行承攬被告勁強
    公司承包之系爭工程使用，可見原告係依其與張志偉即鴻緯
    工程行間之買賣契約，提供材料與張志偉即鴻緯工程行，供
    張志偉即鴻緯工程行承攬被告勁強公司承包之系爭工程使用
    ，被告勁強公司則係基於其與張志偉即鴻緯工程行間之承攬
    契約而取得前開材料，並非因原告之給付而受有利益，要與
    不當得利請求權之成立要件有間，則其依不當得利之規定，
    請求被告勁強公司給付貨款，難認可採。
 ⒊ 至原告雖主張被告勁強公司前曾支付材料費200,000元與原
    告，並提出切結書、估驗請款單及記帳簿為證，然觀諸張志
    偉即鴻緯工程行前依承攬契約之法律關係，請求被告勁強公
    司給付承攬報酬之系爭民事判決不爭執事項㈣認定：「上訴
    人（即被告勁強公司）曾為被上訴人（即張志偉即鴻緯工程
    行）代向原告支付模板材料費共811,084元，並約定以每期1
    35,180元自工程款扣除，迄今已扣除4期，即540,720元，尚
    餘270,360元；另上訴人曾為被上訴人先行給付30萬元材料
    費，並約定以每期6萬元自工程款扣除，迄今已扣除3期即18
    萬元，尚餘12萬元」，可見被告勁強公司雖有支付材料費與
    原告，然被告勁強公司僅係依其與承攬人張志偉即鴻緯工程
    行之約定，代張志偉即鴻緯工程行先支付材料費與原告，再
    自被告勁強公司支付與張志偉即鴻緯工程行之工程款扣除，
    被告勁強公司並無承擔張志偉即鴻緯工程行依買賣契約所負
    擔給付原告材料費之債務之意，原告亦不得依債務承擔之關
    係，請求被告勁強公司給付材料費，併此敘明。
四、綜上所述，原告分別依契約之法律關係及民法第179條規定
    ，請求被告張萬鬃給付原告366,227元、被告勁強公司給付
    原告366,227元，前2項任一被告給付時，其他被告於該給付
    範圍內同免責任，均無理由，應予駁回。
五、本件事證已臻明確，兩造其餘之攻擊防禦方法及所提證據，
    於判決結果不生影響，爰不一一論列，併此敘明。
中　　華　　民　　國　 110　　年　　11　　月　　26　　日
                  臺灣新北地方法院板橋簡易庭
                            法  官  施函妤
以上為正本係照原本作成。
如不服本判決，應於送達後20日內，向本院提出上訴狀並表明上
訴理由，如於本判決宣示後送達前提起上訴者，應於判決送達後
20日內補提上訴理由書（須附繕本）。
中　　華　　民　　國　 110　　年　　11　　月　　26　　日
                            書記官  吳昌穆